【裁判字號】    89,上易,243
【裁判日期】    890627
【裁判案由】    不動產所有權移轉登記
【裁判全文】
臺灣高等法院民事判決  八十九年度上易字第二四三號
      上  訴  人    庚○○
                    巳○○
                    乙○○
                    戊○○
                    丙○○
                    癸○○
                    己○○
                    壬○○
                    辰○○
                    子○○
                    丁○○
                    丑○○
                    寅○○
                    辛○○
                    卯○○
                    信義龍門社區管理委員會
                                設台北市同右巷十二號
      右  一  人
      法定代理人    王志賢    .
      共      同
      訴訟代理人    陳鴻飛律師
      複  代理人    張至剛律師
      被  上訴人    甲○○      住台北市○○路○段十四號二樓
      訴訟代理人    紀舒青律師
                    李汶哲律師
                    王玉楚律師
右當事人間所有權移轉登記等事件，上訴人對於中華民國八十九年二月十八日臺灣臺
北地方法院第一審判決（八十八年度訴字第三八三三號），提起上訴，本院判決如左
：
      主      文
上訴駁回。
第二審訴訟費用由上訴人負擔。
      事      實
壹、上訴人方面：
一、聲明：原判決關於上訴人部分廢棄，廢棄部分被上訴人在第一審之訴駁回。
二、陳述：除與原判決記載相同者外，補稱略以：
  (一)懋利建設開發股份有限公司（下稱懋利公司）出售信義龍門社區時，已於買賣契
    約約定，買賣標的包括系爭地下停車位應分攤之面積，即應將其全部比例分攤於
    主建物。現該社區之主建物已全部賣出，懋利公司竟仍保留系爭車位，為不完全
    給付，再賣與被上訴人，為一物二賣。且被上訴人並非該社區主建物之區分所有
    權人，竟買受系爭停車位，亦與公寓大廈管理條例第四條第二項及第四十五條第
    二項之規定有違。被上訴人與訴外人王德財及懋利公司間之買賣契約即因違反上
    開禁止規定而無效，停車位已屬給付不能。其訴請移轉及交付，欠缺權利保護要
    件，應予駁回。
  (二)信義龍門社區管理委員會（下稱管委會）無權代表社區住戶就共用部分之系爭停
    車位與懋利公司訂立分管協議，且管委會非共有人，就全體住戶共有之停車位亦
    無權訂立分管協議，是該分管協議，不僅未經管委會或全體住戶同意簽章，對其
    真正有爭執，且亦不足拘束上訴人。且系爭分管協議書，已書明為「交接」，即
    公共設施之交接，如何變成分管？
  (三)社區停車位是由懋利公司交付管委會，再由管委會以抽籤等方式分配住戶使用，
    故包括系爭停車位，於七十五年時已分配住戶使用。
  (四)無權占有之返還請求權時效期間為一年，懋利公司之返還請求權已罹於時效，被
    上訴人即無從代位請求。
貳、被上訴人方面：
一、聲明：如主文所示。
二、陳述：除與原判決記載相同者外，補稱略以：
  (一)懋利公司與上訴人等間之買賣契約所約定買賣標的雖包括地下停車位，但並未約
    定懋利公司應將全部車位分攤於全體買受人。且上訴人所買受之房屋，既無坪數
    不足情形，何得謂未完全給付？且非出賣與上訴人後再賣與被上訴人，何來一物
    兩賣？
  (二)上訴人於原審對分管地下停車位協議之真正，不僅未為爭執，且主張訂立該分管
    協議時懋利公司曾口頭承諾施作地下室排風管，是對該協議，業已自認，何得再
    於上訴後予以爭執。
  (三)系爭停車位係懋利公司增加開挖地下室所設，並依分管協議而占有。被上訴人係
    基於與懋利公司之買賣契約，除對懋利公司起訴請求移轉應有部分所有權，業經
    原審為被上訴人勝訴判決確定外，對上訴人係代位懋利公司請求上訴人返還無權
    占有之系爭停車位，與公寓大廈管理條例第四條第二項及第四十五條第二項關於
    移轉專用部分或共同部分所有權之限制無關。
  (四)上訴人係於八十八年七月始占用系爭停車位，被上訴人於同年九月即起訴請求，
    未逾三個月，不生時效問題。
      理      由
一、被上訴人起訴請求懋利公司應將坐落台北市○○街一三七巷十二號地下一層應有
    部分一萬分之二五九。所有權移轉登記與被上訴人，經原審為其勝訴判決後，懋
    利公司未上訴，已告確定。故本件上訴，係被上訴人請求上訴人將原判決附表所
    示編號停車位返還懋利公司由被上訴人代領部分，合先說明。
二、被上訴人主張其於民國七十五年十一月二十五日與王德財等訂立買賣契約，除買
    受訴外人王德財所有基地應有部分所有權外，向懋利公司買受系爭停車位。依約
    懋利公司應移轉該停車位所在之地下層應有部分所有權及交付已與管委會成立分
    管協議分配所得之系爭停車位，竟遲未履行，經以存證信函限期催告，亦置之不
    理，且被上訴人買受之系爭十三個停車位，由管委會於八十八年七月予以無權占
    有並規劃為十五個車位分配於其餘上訴人庚○○等十五人使用，每一車位每月收
    取新台幣二千五百元為管理費，懋利公司亦怠於行使返還請求權，故起訴請求懋
    利公司辦理應有部分所有權之移轉登記，並代位請求上訴人返還系爭停車位與懋
    利公司並由被上訴人代為受領。
三、上訴人則於原審主張對車位之分配協議不爭執。協議分配與懋利公司之十三個車
    位，即被上訴人起訴狀附圖所示十五個車位而僅以簽分配協議時，懋利公司口頭
    答應作排風管未履行，故占用其車位為辯。上訴後始又以前開情詞置辯。
四、查上訴人於原審除管委會法定代理人王志賢及卯○○親自出庭應訴外，餘均委王
    志賢為訴訟代理人。對於原審卷第十七頁原證三分配協議書之真正及分管地下停
    車位之事實，應知之詳確而當無誤認之理，則其於原審所稱：「雖簽分管協議．
    ．．」及「對車位分配協議不爭執」。「車位分配協議分配與懋利公司之十三個
    車位，即原告起訴附圖十五個車位」（原審卷六十六頁及一五二頁）為真實。再
    稽之該協議書，係一地下層之配置圖，圖下書有：「於七十五年十一月二十日暫
    以下列方式分配使用：分配於公司部分車位編號7.．．．以上計十三個。其餘之
    車位三十三個為全體住戶共有。．．．。」「接交單位：信義龍門社區管理委員
    會羅瑞華．．．（共五位委員之簽名）。」故其上雖無管委會之簽章，然既經該
    管委會之主任委員羅瑞華及其餘四委員簽名，即難謂管委會非該協議之當事人，
    或無分管協議之事實。且於協議時已知懋利公司為該地下層共有人有四分之一強
    所有權，故應分得四分之一強車位，亦無不完全給付或一物兩賣之情形。上訴人
    所提上證二使用執照，不足為其有利之證明。又依兩造所主張地下一層由懋利公
    司交付管委會，管委會再以抽籤或其他方式分配車位與二百餘住戶使用。最近一
    次是以抽籤分配。但四十幾個車位，在七十五年就全部給住戶輪流使用（本院卷
    一三三、一三四及一三六頁）之事實。已堪認定該社區地下停車位係於懋利公司
    與「接交單位」管委會成立分管協議後，將應歸住戶使用之停車位交由管委會分
    配住戶使用。因之：
  (一)應歸該社區全體住戶使用之地下停車位，是經由社區管委會先與懋利公司成立分
    管協議，分配並接受懋利公司之交付後，再統籌分配與全體住戶使用，且自七十
    五年迄今歷時已十四年，全體住戶均始終一體遵守，從無異議，苟該管委會未經
    全體住戶授權，何能若是？上訴人主張管委會未經全體住戶授權，無權代表住戶
    與懋利公司分配停車位而成立分管協議，顯無可採。
  (二)懋利公司於與管委會訂立地下停車位分管協議後始將應分配與全體住戶使用之三
    十三個停車位依該協議交付管委會，故分配與懋利公司之十三個系爭停車位自始
    即在原始起造人懋利公司占有中。嗣雖於七十五年十一月二十五日將系爭停車位
    賣與被上訴人（見原審卷十二頁買賣契約），但並未交付被上訴人而仍在懋利公
    司占有中。其於原審陳稱：「該社區管理委員會確與被告達成分管協定，．．．
    被告並以鐵鍊將該處區隔，以免他人侵占。鉅料該社區管理委員會竟違約．．．
    予以占用」（原審卷六八頁）。而上訴人亦自認系爭停車位是由管委會占有後分
    配與其餘上訴人使用（本院卷一三六頁）。即系爭停車位係於懋利公司占有中為
    管委會無權侵奪占有後再分配與其他上訴人無權占用。
  (三)被上訴人基於與懋利公司之買賣關係及懋利公司與管委會之分管協議關係，代位
    經發函催告履約而怠於行使權利之懋利公司對無權占有之上訴人（管委會為間接
    占有人，餘為直接占有人）行使占有物回復請求權，訴請上訴人返還原為十三個
    ，現重劃為十五個如原判決附表所示停車位，於法核屬正當。
  (四)上訴人雖提出時效抗辯，主張其於七十五年已占用系爭停車位，但為被上訴人所
    否認，上訴人並未能舉證證明，應認被上訴人所主張上訴人係自八十八年七月開
    始占有為可採。則被上訴人於八十八年九月八日起訴，即無時效問題甚明。
五、至於上訴人主張依公寓大廈管理條例第四條第二項及第四十五條第二項，系爭停
    車位之移轉違反禁止規定而屬給付不能，被上訴人不得代位請求返還部分。按該
    條例第四條第二項係規定專有部分不得與其所屬建築物共用部分之應有部分所有
    權分而為移轉。惟懋利公司於該社區大廈並無專有部分。故縱將該條項作反面解
    釋，認共用部分亦不得與專有部分分離處分，仍無分離處分之情事。且被上訴人
    乃代位行使占有回復請求權請求返還系爭停車位，與得否分離處分無涉。而第四
    十五條第二項，係規定起造人或建築業者不得將共用部分包括法定停車空間，讓
    售與區分所有權人以外之特定人。惟系爭停車位所在之地下層，已編列門牌，有
    單獨之建號，並辦畢建物所有權第一次登記，發給懋利公司所有權狀，有該權狀
    在原審卷第七一頁及上訴人所提建物登記謄本在本院卷（外放）可稽。據該謄本
    記載，該建物之所有權登記日期，七四年十一月十一日，門牌為福德街一三七巷
    十二號房屋地下層。建號一三四０號。是依土地登記規則第七十五條區分所有建
    物共同使用部分不另發給所有權狀及第七十六條地下層如非屬共同使用部分（按
    如樓梯間），並已編列門牌，得視同一般區分所有建物，申請單獨編立建號，辦
    理建物所有權第一次登記之規定，是該地下層，乃獨立之主建物而非其上一至四
    層之附屬建物，故其應有部分所有權之移轉，應不受公寓大廈管理條例第四十五
    條第二項之限制。且本件關於被上訴人訴請懋利公司移轉該地下層應有部分所有
    權部分，業經原審判命懋利公司辦理移轉確定，尚難謂懋利公司出售系爭停車位
    應受該條項規定之限制。
六、依上所述，被上訴人請求上訴人返還無權占有之系爭停車位，洵屬正當。原審為
    上訴人不利之判決，並無違誤。上訴非有理由，應予駁回。
七、據上論結，本件上訴為無理由，依民事訴訟法第四百四十九條第一項、第七十八
    條、第八十五條第一項判決如主文。
中      華      民      國    八十九    年      六      月    二十七    日
                                民事第一庭
                                    審判長法  官  洪  仁  嘉
                                          法  官  湯  美  玉
                                          法  官  顧  錦  才
右正本係照原本作成。
如不服本判決，應於收受送達後二十日內向本院提出上訴書狀，其未表明上訴理由者
，應於提出上訴後二十日內向本院補提理由書狀（均須按他造當事人之人數附繕本）
上訴時應提出委任律師或具有律師資格之人之委任狀；委任有律師資格者，另應附具
律師及格證書及釋明委任人與受任人有民事訴訟法第四百六十六條之一第一項但書或
第二項（詳附註）所定關係之釋明文書影本。
中      華      民      國    八十九    年      六      月    二十九    日
                                          書記官  張  美  華
附註：
民事訴訟法第四百六十六條之一（第一項、第二項）
對於第二審判決上訴，上訴人應委任律師為訴訟代理人。但上訴人或其法定代理人具
有律師資格者，不在此限。
上訴人之配偶、三親等內之血親、二親等內之姻親，或上訴人為法人、中央或地方機
關時，其所屬專任人員具有律師資格並經法院認為適當者，亦得為第三審訴訟代理人
。


司法院資訊處製作；財團法人民間司法改革基金會備份。
